【裁判字號】    97,保險上,14
【裁判日期】    980324
【裁判案由】    損害賠償
【裁判全文】
臺灣高等法院民事判決                97年度保險上字第14號
上  訴  人  乙○○
訴訟代理人  曹馨方律師
被  上訴人  新光人壽保險股份有限公司
法定代理人  甲○○
訴訟代理人  丙○○
            黃訓章律師
上列當事人間請求損害賠償事件，上訴人對於中華民國97年3月
27日台灣台北地方法院95年度保險字第174號第一審判決，提起
上訴，並於本院為訴之追加，本院於98年3月3日言詞辯論終結，
判決如下：
    主  文
上訴及追加之訴均駁回。
第二審（含追加之訴）訴訟費用由上訴人負擔。
    事實及理由
一、按在第二審為訴之變更或追加，非經他造同意，不得為之；
    但請求之基礎事實同一者，不在此限；民事訴訟法第446條
    第1項但書、第255條第1項第2款分別定有明文。查上訴人在
    原審主張：被上訴人公司業務員許忠義偽造上訴人簽名變更
    要保人，致上訴人受有損害，依民法第184條第1項前段、第
    188條規定及債務不履行之法律關係，請求被上訴人賠償上
    訴人新台幣（下同）172萬1,250元本息。嗣於本院追加依不
    當得利之法律關係為請求，核屬訴訟標的之追加，被上訴人
    雖表示不同意，惟上訴人上開追加，顯係基於同一基礎事實
    ，揆諸上述規定，毋庸被上訴人同意，應予准許，合先敘明
    。
二、上訴人主張：伊分別於民國（下同） 85年12月31日、86年9
    月19日、87年3月6日向被上訴人投保保單號碼RP775929號
    新光安佳增值終身還本保險、保單號碼GOA57673號新光新
    防癌終身保險、保單號碼6CA34352號新光長安終身壽險。
    伊之配偶許忠義（業於93年12月2日死亡）生前為被上訴人
    公司之保險業務員，竟於90年3月6日（RP775929號保單）、
    92年2月21日（GOA57673、6CA34352號保單）偽造伊之簽名
    ，變更要保人為許忠義，並於附表所示時間向被上訴人質借
    計165萬7,000元。被上訴人承辦人員於許忠義偽造伊之簽名
    變更要保人時，只要稍加注意，即可發現，竟未注意，亦未
    向伊求證，顯有重大過失。許忠義死亡後，伊發現上情，向
    被上訴人反應，被上訴人木柵服務處業務員蘇明聰故意推託
    責任，未告知伊得拒絕承認許忠義之變更行為，致伊誤認該
    三份保單附有質權債務，伊遂於94年1月7日先將許忠義保單
    質借之欠款本息172萬1,250元全數繳清，再將要保人名義變
    更為伊。然伊清償前開違法借款及變更回復自己為要保人，
    係為使自己保單回復原有狀態，並無承認許忠義違法借貸之
    意思。爰依民法第184條第1項前段、第188條之規定，及債
    務不履行之法律關係，訴請：(1)被上訴人應給付伊172萬1,
    250元，及自起訴狀繕本送達翌日起至清償日止，按年息百
    分之五計算之利息。(2)願供擔保，請准宣告假執行。原審為
    上訴人敗訴之判決，上訴人不服，提起上訴，嗣於本院追加
    依不當得利之法律關係為請求，並於本院聲明：(1)原判決廢
    棄。(2)被上訴人應給付伊172萬1,250元，及自起訴狀繕本送
    達翌日起至清償日止，按年息百分之五計算之利息。(3)願以
    現金或第一商業銀行連城分行可轉讓定期存單供擔保，請准
    宣告假執行。
三、被上訴人則以：系爭保險契約內容變更，即使未親自辦理仍
    需提供保單、要保人身分證明文件始得辦理，許忠義與上訴
    人為夫妻關係，其間如何約定，非外人所能得知，惟衡諸經
    驗法則，應係上訴人或得上訴人同意始能提出保單及身分證
    明文件，故本件如為自己代理，亦經上訴人許諾，其代理行
    為有效，而系爭保單由上訴人之夫招攬，上訴人欲辦理契約
    變更，授權其夫即許忠義全權處理並代為辦理，亦符常情，
    是上訴人確有由自己行為以代理權授他人之表見代理行為，
    足令人信其得本人同意，上訴人應就此負擔授權人之責。縱
    令上訴人未授與代理權，其夫無權代理上訴人與伊辦理系爭
    保險契約變更，然上訴人於許忠義身故後，除先清償許忠義
    質借之款項後，又願意承受系爭保單之權利義務成為該保單
    要保人，足見上訴人已承認其夫無權代理之行為，依民法第
    170條第1項反面解釋，許忠義之行為對上訴人發生效力。又
    上訴人既主張並未向伊辦理契約變更及貸款行為，則許忠義
    所為契約變更及保單貸款行為對上訴人不生效力，上訴人所
    投保之系爭保險契約仍為其所有，保單價值準備金未減少，
    上訴人無任何損害可言，上訴人基於侵權行為法律關係請求
    伊負損害賠償責任，並無理由。況本件上開簽名甚為雷同近
    似，難認係遭人冒名偽簽，且人之簽名會因異時異地有所不
    同，須藉由專業鑑定機構放大筆跡始足以判斷，伊實已盡善
    良管理人之責任，自不負賠償責任。縱認上訴人受有損害，
    系爭保單變更有3件，時間長達2、3年之久，貸款金額高達
    165萬7,000元，除RP775929號保單之保費為一次繳清外，另
    二件若上訴人未收到繳費通知書即可發現系爭保單狀況有異
    ，應即向伊查詢，惟上訴人直至2、3年後始向伊請求，且係
    因上訴人未妥善保管保險契約、身分證件等物，遭他人冒用
    造成損害，致伊喪失阻止損害擴大或向第三人求償之機會，
    上訴人就損害發生及擴大亦有過失。再者，上訴人於94年1
    月7日清償時，系爭保單貸款本息債務人為許忠義，上訴人
    於知悉系爭保險契約遭變更為許忠義所有後，仍願意清償系
    爭保險契約之貸款本息，顯對於係清償其夫生前所為保單貸
    款產生之債務有所認識，屬第三人清償，伊受領上訴人提出
    之給付，依客觀事實足生清償效力，伊受領系爭保單貸款清
    償並非無法律上原因等語，資為抗辯。並於本院聲明：(1)上
    訴駁回。(2)如受不利之判決，願供擔保請准宣告免為假執行
    。
四、兩造不爭執事項：
  (一)上訴人分別於85年12月31日、86年9月19日、87年3月6日向
    被上訴人投保保單號碼RP775929號新光安佳增值終身還本保
    險、保單號碼GOA57673號新光新防癌終身保險、保單號碼6C
    A34352號新光長安終身壽險。
  (二)RP775929號保險契約於90年3月6日、GOA57673號及6CA34352
    號保險契約於92年2月21日變更要保人為許忠義，復皆於94
    年1 月11日變更要保人為上訴人。
  (三)上訴人之配偶許忠義曾為被上訴人之業務人員，已於93年12
    月2日死亡。上訴人及子女已94年1月13日拋棄繼承。
  (四)系爭三張保單曾於附表之時間質借如附表所示之金額，款項
    均匯入許忠義銀行帳戶，上訴人於94年1月7日清償附表所示
    之金額含利息合計172萬1,250元。
五、上訴人又主張：伊並未同意將系爭三份保險契約要保人變更
    為許忠義，被上訴人承辦人員過失讓許忠義偽造伊之簽名辦
    理要保人之變更，並辦理保單質押借款，顯有重大過失，而
    伊不得已清償借款本息172萬1,250元，自得請求被上訴人賠
    償上開金額；又伊雖於94年1月7日清償系爭保單借款，惟此
    屬非債清償，不生第三人清償之效力，被上訴人受領借款本
    息，構成不當得利，亦應返還之等語。惟此為被上訴人所否
    認，並以前開情詞置辯。是本件所應審究者為：(一)上訴人是
    否同意變更系爭保險契約要保人為許忠義？上訴人是否應負
    表見代理之授權人責任？(二)上訴人清償許忠義質借之款項，
    是否為承認許忠義為保險契約變更行為？(三)系爭保單要保人
    變更為許忠義，上訴人是否受有損害？(四)被上訴人受領上訴
    人清償之172萬1,250元借款本息，是否構成不當得利，上訴
    人可否請求返還？茲分別論述如下：
  (一)按當事人主張有利於己之事實者，就其事實有舉證之責任，
    民事訴訟法第277條前段定有明文。又主張法律關係存在之
    當事人，僅須就該法律關係發生所須具備之特別要件，負舉
    證之責任，至於他造主張有利於己之事實，應由他造舉證證
    明（最高法院48年台上字第887號判例意旨參照）。本件上
    訴人主張系爭三份保險契約遭其夫許忠義偽造簽名，變更要
    保人，揆諸上揭規定及說明，其應舉證證明該簽名非其所為
    ，至於被上訴人抗辯上訴人曾授予許忠義代理權、許諾、承
    認或表見代理等事實，即應由被上訴人負舉證責任。
  (二)上訴人主張系爭保險契約內容變更申請書上之簽名非其所為
    乙節，業經原審將上開申請書（經鑑定機關編為甲1、甲2類
    ）與上訴人承認為其所簽名之要保書、94年1月11日變更為
    上訴人名義之保險契約內容變更申請書、華僑銀行新店分行
    印鑑卡、彰化銀行存款憑條、開戶資料暨印鑑卡、上訴人於
    原審所提之書狀、原審令其當場書寫之簽名（經鑑定機關編
    為乙類），送請內政部警政署刑事警察局鑑定，經其以特徵
    比對法鑑定結果甲1類、甲2類與乙類之簽名特徵不符，有該
    局96年10月24日刑鑑字第0960145976號鑑定書在卷可稽（見
    原審卷第171頁、172頁），應堪信為真實。又上訴人主張其
    未親自辦理保險契約之要保人變更，為被上訴人所不爭執，
    因此，雖系爭保險契約內容變更申請書上之上訴人簽名，以
    肉眼固難辨認是否為上訴人所為，但觀諸系爭保險契約內容
    變更申請書上所載許忠義即為保險契約內容變更申請書之服
    務人員（即見證人），其將保險契約之要保人變更為自己之
    名義，復無出具委任書或授權書，縱許忠義已提出保險契約
    及上訴人之身分證明文件，被上訴人實有向上訴人查證之義
    務，惟被上訴人並未為之，且依其情形，並無不能為之之情
    事，上訴人主張被上訴人之承辦人員有過失，亦堪採信。
  (三)被上訴人雖抗辯：許忠義所為變更要保人之行為，係經上訴
    人之授權或許諾云云，並以變更要保人需提供保單及身分證
    明文件始得為之為其論據。惟查，被上訴人辯稱變更保險契
    約之要保人，應提供保單及要保人之身分證明文件等資料，
    固為上訴人所不爭執，但取得他人之保單或身分證明文件於
    日常社會生活上並非少見，而夫妻之間尤然，因此並不足以
    推證許忠義變更保險契約之要保人係經上訴人之授權或許諾
    。被上訴人又抗辯：上訴人已承認許忠義之無權代理行為，
    或上訴人應負表見代理之授權人責任云云。然查，表見代理
    或無權代理，均應有代理之表象，始有其適用，但本件觀諸
    系爭保險契約內容變更申請書上許忠義並無表明代理之旨，
    其逕以上訴人名義於要保人欄簽名，上訴人亦無以自己之行
    為表示以代理權授與許忠義或知許忠義表示為其代理人而不
    為反對之意思表示之情形，並無本人承認無權代理人行為及
    表見代理之適用，被上訴人上開抗辯，並非可採。被上訴人
    復抗辯：上訴人嗣已清償許忠義所借款項，已承認許忠義之
    無權處分行為云云。惟按民法第118條之無權處分，係指無
    權利人以自己名義就他人權利標的物所為之處分行為，本件
    許忠義係偽以上訴人名義變更保險契約之要保人，並非以自
    己名義處分他人之權利行為，並無上揭無權處分規定之適用
    ，被上訴人抗辯上訴人已承認許忠義之無權處分行為云云，
    亦非可採。
  (四)次按不論侵權行為損害賠償責任或債務不履行損害賠償責任
    ，均以損害之發生為要件。本件許忠義固偽以上訴人名義辦
    理保險契約要保人之變更，惟該項變更，並未經上訴人同意
    或承認，對於上訴人並不生效力，換言之，上訴人仍得向被
    上訴人主張保險契約關係存在於兩造之間，且系爭保單借款
    之債務人為許忠義，而非上訴人，保單價值準備金並未減少
    ，是本件被上訴人之承辦人員雖於辦理要保人變更之過程，
    確有過失，但對上訴人實際上並未造成何損害，反係被上訴
    人因許忠義施以詐術，准其辦理保險契約之變更，進而出借
    如附表所示之款項，被上訴人始為本事件之實際受害人。又
    上訴人所主張其所受損害者，究其實際為其代許忠義清償之
    172萬1,250元，然就此部分而言，被上訴人之承辦人員並未
    有不法之行為，縱如上訴人所述，被上訴人木柵服務處業務
    員蘇明聰要上訴人找已死亡之許忠義追討，故意推託責任，
    亦未告知上訴人得拒絕承認許忠義之變更行為云云，但此仍
    不能認蘇明聰有不法之行為存在，蓋本件之侵權行為人確為
    許忠義，其主張應由許忠義負責，並無有誤，而推託責任，
    並非不法行為，且蘇明聰並無告知上訴人得拒絕承認之義務
    存在，更何況本件是否非上訴人授權或同意所為，於當時並
    不明確，蘇明聰如何能告知上訴人得拒絕承認，再參以上訴
    人自承於清償前已知悉遭許忠義冒用名義變更要保人，其仍
    願清償之，不論其清償之動機是否如其所陳係為確保上開三
    份保單上無質押債務，避免過去數年來所繳保險費付諸流水
    云云，均無法證明被上訴人於此部分，有何不法行為存在。
    從而，上訴人請求被上訴人負侵權行為或債務不履行之損害
    賠償責任，均乏所據。
  (五)末按「債之清償，得由第三人為之。但當事人另有訂定或依
    債之性質不得由第三人清償者，不在此限。」，民法第311
    條第1項定有明文。經查，許忠義於附表所示時間向被上訴
    人質借計165萬7,000元，為兩造所不爭執，復有被上訴人提
    出之保險單借款借據附卷可憑（見原審卷第100頁至105頁、
    本院卷第103頁至105頁），則被上訴人對許忠義自有前開債
    權存在，而上訴人既知悉系爭保險契約遭變更為許忠義所有
    ，並向被上訴人質借款項，仍願於94年1月7日清償系爭保單
    借款之貸款本息，顯見上訴人對於係清償其夫生前所為保單
    貸款產生之債務有所認識，屬第三人清償，被上訴人基於債
    權人之身分受領上訴人清償之172萬1,250元借款本息，並非
    無法律上原因。上訴人主張：伊之清償屬非債清償，不生第
    三人清償之效力，被上訴人因而受有不當得利，亦委無足採
    。從而，上訴人請求被上訴人返還所受領之172萬1,250元不
    當得利，亦屬無據。
六、綜上所述，上訴人主張：被上訴人承辦人員於辦理系爭保險
    契約要保人變更為許忠義時，有過失，固為可採；惟主張：
    該變更造成伊不得已清償借款本息，而受有損害，且伊清償
    系爭保單借款，屬非債清償，不生第三人清償之效力，被上
    訴人受領172萬1,250元借款本息，構成不當得利，則不可採
    。被上訴人抗辯：上訴人既主張並未向伊辦理契約變更及貸
    款行為，則上訴人實際上並未造成損害，而上訴人清償系爭
    保險契約之貸款本息，屬第三人清償，伊受領系爭保單貸款
    清償並非無法律上原因，為可採。從而，上訴人依民法第18
    4條第1項前段、第188條之規定，及債務不履行之法律關係
    ，請求被上訴人給付172萬1,250元，及自起訴狀繕本送達翌
    日起至清償日止，按年息百分之五計算之利息，為無理由，
    不應准許。其假執行之聲請亦失所附麗，應併予駁回。原審
    為上訴人敗訴之判決，及駁回其假執行之聲請，核無不合。
    上訴意旨指摘原判決不當，求予廢棄改判，為無理由，應予
    駁回。另上訴人於本院追加依不當得利之法律關係為請求，
    亦為無理由，應予駁回。
七、本件事證已臻明確，兩造其餘攻擊防禦方法及所舉未經援用
    之證據，經審酌後核與判決結果不生影響，爰不一一論述，
    附此敘明。
據上論結，本件上訴為無理由，依民事訴訟法第449條第1項、第
78條，判決如主文。
中    華    民    國    98    年    3     月    24    日
                  民事第十三庭
                      審判長法  官  黃騰耀
                            法  官  楊絮雲
                            法  官  周舒雁
正本係照原本作成。
如不服本判決，應於收受送達後20日內向本院提出上訴書狀，其
未表明上訴理由者，應於提出上訴後20日內向本院補提理由書狀
（均須按他造當事人之人數附繕本）上訴時應提出委任律師或具
有律師資格之人之委任狀；委任有律師資格者，另應附具律師資
格證書及釋明委任人與受任人有民事訴訟法第466條之1第1項但
書或第2項（詳附註）所定關係之釋明文書影本。
中    華    民    國    98    年    3     月    24    日
                           書記官  李明昇
附註：
民事訴訟法第466條之1（第1項、第2項）：
對於第二審判決上訴，上訴人應委任律師為訴訟代理人。但上訴
人或其他法定代理人具有律師資格者，不在此限。
上訴人之配偶、三親等內之血親、二親等內之姻親，或上訴人為
法人、中央或地方機關時，其所屬專任人員具有律師資格並經法
院認為適當者，亦得為第三審訴訟代理人。
附表：貨幣種類：新臺幣
┌──┬────┬──────┬──────┐
│編號│保單號碼│借款時間    │借款金額    │
├──┼────┼──────┼──────┤
│  1 │6CA34352│92年3月28日 │2萬元       │
├──┼────┼──────┼──────┤
│  2 │RP775929│90年4月6日  │50萬元      │
├──┼────┼──────┼──────┤
│  3 │RP775929│91年1月29日 │30萬元      │
├──┼────┼──────┼──────┤
│  4 │RP775929│91年6月10日 │40萬元      │
├──┼────┼──────┼──────┤
│  5 │RP775929│92年2月10日 │20萬元      │
├──┼────┼──────┼──────┤
│  6 │RP775929│92年12月31日│10萬元      │
├──┼────┼──────┼──────┤
│  7 │RP775929│93年6月11日 │6萬元       │
├──┼────┼──────┼──────┤
│  8 │GOA57673│92年3月28日 │5萬元       │
├──┼────┼──────┼──────┤
│  9 │GOA57673│92年11月27日│14,000元    │
├──┼────┼──────┼──────┤
│ 10 │GOA57673│93年10月8日 │13,000元    │
├──┼────┼──────┼──────┤
│合計│        │            │1,657,000元 │
└──┴────┴──────┴──────┘


司法院資訊處製作；財團法人民間司法改革基金會備份。
